臺灣彰化地方法院民事判決
111年度訴字第686號
原      告  台中商業銀行股份有限公司

法定代理人  王貴鋒  


訴訟代理人  莊子賢律師
被      告  蔡文鈴  
            蔡基龍  
            蔡基山  
            陳秀鳳  
            蔡淑年  
上列當事人間請求撤銷遺產分割事件，本院於民國111年9月6日
言詞辯論終結，判決如下：
    主      文
原告之訴駁回。
訴訟費用由原告負擔。
    事實及理由
甲、程序方面：
    被告蔡基龍、蔡基山、陳秀鳳、蔡淑年均經合法通知，未於
    言詞辯論期日到場，核無民事訴訟法第386條所列各款情形
    ，爰依原告聲請，由其一造辯論而為判決　　
乙、實體方面：
壹、原告主張：
一、原告對被告蔡文鈴有消費借貸債權新臺幣46萬0701元及利息
    （下稱系爭債務），已取得本院98年度司執字第888號債權
    憑證（原執行名義為本院96年度促字第27777號支付命令）
    在案。附表所示財產為被告蔡文鈴、陳秀鳳、蔡基龍、蔡基
    山、蔡淑年等5人（下合稱被告，個別被告逕以姓名稱之）
    之被繼承人蔡榮勳所遺之財產（下稱系爭遺產）。蔡文鈴於
    繼承開始後，並未辦理拋棄繼承，竟與其他被告協議將系爭
    遺產全部分歸被告蔡基山取得（下稱系爭遺產分割協議），
    並於民國109年7月4日就附表所示編號1、2不動產（下稱系
    爭不動產）辦畢分割繼承登記，足認被告蔡文鈴就系爭遺產
    所為系爭分割繼承協議，將因繼承取得之權利，無償讓與被
    告蔡基山，又被告蔡文鈴於系爭遺產分割協議時，名下已無
    其他財產，足證被告蔡文鈴所為系爭遺產分割協議，已減少
    其積極財產，害及原告債權之實現。爰依民法第244條第1項
    、第4項規定，請求撤銷被告間所為之系爭遺產分割協議債
    權行為，及就系爭不動產所為遺產分割登記之物權行為，並
    請求蔡基山塗銷系爭不動產分割繼承登記等語。
二、並聲明：
㈠、被告就其等被繼承人蔡榮勳所遺如附表所示財產所為之遺產
    分割協議債權行為，及被告蔡基山就附表編號1、2不動產所
    為之分割繼承登記物權行為，均應予撤銷。
㈡、被告蔡基山應將附表編號1、2不動產，原因發生日期109年4
    月11日，登記日期109年7月14日所為之分割繼承登記予以塗
    銷。
貳、被告答辯：
一、被告蔡文鈴：對於原告主張伊積欠系爭債務，及伊於繼承開
    始後，並未辦理拋棄繼承，而與其他被告協議將系爭遺產分
    歸被告蔡基山取得，於109年7月4日就系爭不動產辦畢分割
    繼承登記等情固不爭執。惟伊是因父親蔡榮勳生前均是被告
    蔡基山在照顧，伊及其他3位繼承人才都放棄權利，由被告
    蔡基山一人繼承，非如原告所稱係為詐害原告債權等語資為
    抗辯。並答辯聲明：原告之訴駁回。
二、被告蔡基龍、蔡基山、陳秀鳳、蔡淑年均經合法通知，未於
    言詞辯論期日到場，亦未提出書狀為任何聲明或陳述。
參、原告及被告蔡文鈴經本院整理不爭執事項如下（見本院卷第
    161-162頁，本院依判決格式調整文字）：
㈠、原告對被告蔡文鈴有消費借貸債權，原告已對被告蔡文鈴取
    得本院98年度司執字第888號債權憑證（原執行名義為本院9
    6年度促字第27777號支付命令）在案。
㈡、被告蔡文鈴、陳秀鳳、蔡基龍、蔡基山、蔡淑年為蔡榮勳之
    繼承人，皆未拋棄繼承。
㈢、蔡榮勳於109年4月11日死亡，留有如附表所示之遺產。被告
    間於109年7月6日達成遺產分割協議，由被告蔡基山繼承全
    部遺產。並就附表編號1、2之不動產於109年7月14日辦畢分
    割繼承登記。
肆、本院之判斷：
一、按債務人所為之無償行為，有害及債權者，債權人得聲請法
    院撤銷之。債權人依第1項之規定聲請法院撤銷時，得並聲
    請命受益人或轉得人回復原狀。但轉得人於轉得時不知有撤
    銷原因者，不在此限。民法第244條第1、4項分別定有明文
    。前條撤銷權，自債權人知有撤銷原因時起，一年間不行使
    而消滅，亦為同法第245條所明定。又民法第244條第1項之
    撤銷訴權，依同法第245條規定，自債權人知有撤銷原因時
    起，一年間不行使而消滅。該項法定期間為除斥期間，其期
    間經過時權利即告消滅。此項除斥期間有無經過，縱未經當
    事人主張或抗辯，法院亦應先為調查認定，以為判斷之依據
    （最高法院91年度台上字第2312號判決意旨參照）。經查，
    原告係於110年7月14日、110年7月27日、110年12月8日調取
    蔡榮勳家事事件公告、附表所示之不動產之登記第二類謄本
    、異動索引，有前開資料在卷可佐（見員補卷第23、27-30
    頁），而原告係於111年2月9日提起本件訴訟，有起訴狀上
    收狀章可證（見員補卷第9頁）。且無其他證據顯示原告於
    更早之前業已知悉該遺產分割協議以及附表所示之不動產繼
    承登記之情，是原告本件起訴並未逾上開除斥期間。
二、按債務人所為之無償行為，有害及債權者，債權人得聲請法
    院撤銷之；又債權人聲請法院撤銷時，得並聲請命受益人或
    轉得人回復原狀，民法第244條第1項、第4項固有明文。惟
    債權人依民法第244條第1項規定，撤銷債務人所為之無償行
    為者，須具備下列之條件：⒈為債務人所為之法律行為、⒉其
    法律行為有害於債權人、⒊其法律行為係以財產權為目的，
    債權人對於債務人所為之無償行為，如欲聲請法院予撤銷，
    必先證明債務人所為之行為，係以財產權為目的之法律行為
    ，且為無償行為，自己之權利係因該項行為致受損害而後可
    ，否則即無撤銷權行使之可言（最高法院42年台上字第323
    號、48年台上字第338號判決意旨參照）。次按我國繼承法
    採取當然繼承主義，繼承人若未拋棄繼承，即成為遺產之公
    同共有人，而遺產分割則是全體繼承人消滅遺產公同共有關
    係之法律行為，如繼承人於遺產分割協議對遺產為不利於己
    之處分行為，倘因而害及債權者，債權人雖非不得行使撤銷
    權。惟遺產分割後，其未清償之被繼承人之債務，移歸一定
    之人承受，或劃歸各繼承人分擔，如經債權人同意者，各繼
    承人免除連帶責任。繼承人中如對於被繼承人負有債務者，
    於遺產分割時，應按其債務數額，由該繼承人之應繼分內扣
    還。民法第1171條第1項、第1172條分別定有明文。再依民
    法第1173條規定，為遺產分割時，尚應為歸扣計算。亦即全
    體繼承人間就遺產分割行為，除客觀上遺產數額分配外，尚
    有被繼承人債務處理、繼承人債務扣還及歸扣計算，且通常
    亦有預付將來扶養費用，及其他非財產考量等諸多因素考量
    ，非必完全得以客觀現存之遺產，形式上按繼承人之應繼分
    進行分割。因此，遺產分割雖為處分遺產之財產行為，然遺
    產分割行為是否「有害及債權」，於個案中仍應綜合審酌上
    開各種因素審慎認定，殊非僅以形式上債務人取得遺產是否
    少於按其應繼分可取得之遺產價值為判斷標準，先以敘明。
三、原告主張被告間所為系爭遺產分割協議，已害及其債權，為
    詐害債權行為等語。然被告蔡文鈴已否認之，並以前詞置辯
    ，依民事訴訟法第56條第1項第1款規定，其抗辯之效力，及
    於其他未到庭之被告。故原告自應就其主張負舉證之責。經
    查，被告蔡文鈴辯稱：系爭遺產之所以由被告蔡基山一人繼
    承，係因伊父親蔡榮勳生前均是蔡基山在照顧，故伊及其他
    3位繼承人才都放棄權利，由被告蔡基山一人繼承，非如原
    告所稱係為詐害原告債權乙情，衡與社會通念、經驗法則無
    違；參之蔡榮勳之繼承人除被告蔡文鈴、蔡基山外，尚有被
    告蔡基龍、陳秀鳳、蔡淑年3人，而其等3人對於原告並無債
    務，若非如被告蔡文鈴上開所述原因，其等3人殊無同意將
    系爭遺產全由被告蔡基山一人繼承，而放棄自己之應繼分之
    理 。足見被告蔡文鈴辯稱蔡榮勳之遺產是因蔡榮勳生前均
    是蔡基山在照顧，故伊及其他3位繼承人才都放棄權利，由
    被告蔡基山一人繼承，並非詐害原告債權等語，當堪信屬實
    。而蔡榮勳生前既都由被告蔡基山一人在照顧，被告蔡基山
    照顧蔡榮勳之支出，本得向蔡榮勳請求，或於繼承發生時主
    張自系爭遺產扣抵返還。此外，原告亦未能證明被告所為系
    爭遺產分割協議確屬無償之詐害債權行為，則其徒以形式上
    其債務人即被告蔡文鈴未依其應繼分繼承取得部分系爭遺產
    ，即謂被告間所為之系爭遺產分割協議，屬無償之詐害債權
    行為，尚屬無據。
四、綜上所述，本件應認被告間所為系爭遺產分割協議，並不符
    合民法第244條第1項「有害及債權」之要件，原告主張尚不
    足採。從而，原告依民法第244條第1項、第4項規定，訴請
    本院判決：㈠、被告就其等被繼承人蔡榮勳所遺如附表所示
    財產所為之遺產分割協議債權行為，及被告蔡基山就附表編
    號1、2不動產產所為之分割繼承登記物權行為，均應予撤銷
    。㈡、被告蔡基山應將附表編號1、2不動產，原因發生日期1
    09年4月11日，登記日期109年7月14日所為之分割繼承登記
    予以塗銷，均為無理由，應予駁回。
伍、本件事證已臻明確，兩造其餘之攻擊或防禦方法及所用之證
    據，經本院斟酌後，認為均不足以影響本判決之結果，爰不
    逐一論列，併此敘明。
陸、訴訟費用負擔之依據：民事訴訟法第78條。
中　　華　　民　　國　　111 　年　　11　　月　　17　　日
　                民事第三庭    法  官  洪堯讚　 
一、上為正本係照原本作成。
二、如不服本判決，應於判決送達後20日內，向本院提出上訴狀
    （須按他造當事人之人數附繕本），如委任律師提起上訴者
    ，應一併繳納上訴審裁判費。
三、提起上訴，應以上訴狀表明㈠對於第一審判決不服之程度，
    及應如何廢棄或變更之聲明，㈡上訴理由（民事訴訟法第441
    條第1項第3款、第4款），提出於第一審法院。
中　　華　　民　　國　　111 　年　　11　　月　　17　　日
                                書記官　李盈萩
附表：被繼承人蔡榮勳所遺之財產
編號 種類 地號/建號 面積/數量 持分 1 土地 彰化縣○○鄉○○段0000地號 1,137平方公尺 1/9 2 建物 彰化縣○○鄉○○段00○號（門牌號碼：彰化縣○○鄉○○村○○路0巷0○0號） 87.67平方公尺 全部 3 股票 台新金股票 69股 全部